【裁判字號】    90,上訴,548
【裁判日期】    900523
【裁判案由】    違反槍彈藥刀械管制條例
【裁判全文】
臺灣高等法院高雄分院刑事判決                      九十年度上訴字第五四八號
    上  訴  人
    即  被  告  鄭甲達
    選任辯護人  劉新安
右上訴人因槍砲彈藥刀械管制條例案件，不服台灣高雄地方法院八十九年度訴字第九
七六號中華民國九十年一月五日第一審判決（起訴案號：台灣高雄地方法院檢察署八
十九年度偵字第四五六四號），提起上訴，本院判決如左：
    主  文
原判決撤銷。
鄭甲達未經許可，製造爆裂物，處有期徒刑參年柒月，併科罰金新台幣參萬元。罰金
如易服勞役，以參佰元即新台幣玖佰元折算壹日。
    事  實
一、鄭甲達明知爆裂物業經公告列為管制彈藥，非經主管機關許可不得製造，竟因其
    不知情之房東莊右任遭不詳人士騷擾，鄭甲達為威嚇騷擾之人，於民國八十九年
    一月五日晚上八時許，在高雄縣鳳山市○○路二二０巷四十七號其租住處之廚房
    ，以數量、品質不詳鞭炮（爆竹）及大頭針塞入台灣啤酒及稻香酒之空玻璃瓶內
    ，並在瓶口留有導火索以為引信之方式，接續製造具有破壞性與殺傷力之爆裂物
    三枚，嗣於八十九年二月十八日下午四時二十分許，在其上述住處二樓樓梯間小
    儲藏室為警查獲，並扣得爆裂物三枚（經治安機關鑑定後均廢失）。
二、案經高雄市政府警察局三民第二分局報告台灣高雄地方法院檢察署檢察官偵查起
    訴。
    理  由
一、被告於八十九年三月十五日入營服役而具現役軍人身分，此經被告陳明在卷，然
    其犯罪時（八十九年一月五日）及發覺時（八十九年二月十八日）均尚未具現役
    軍人身分，依軍事審判法第五條之規定，普通法院對之自有審判權，合先敘明。
二、訊據上訴人即被告鄭甲達對於以鞭炮（爆竹）、大頭針裝入空玻璃酒瓶製造上開
    物品三枚之行為自白不諱，惟否認製造爆裂物之犯行，辯稱：被告僅將爆竹（即
    鞭炮）、圖釘（實為大頭針）聚集一起放入酒瓶，未改變三者之本來性質、不知
    會產生破壞力與殺傷力，無製造爆裂物之犯罪故意云云。
三、經查：
（一）被告所製造，經警在高雄縣鳳山市○○路二二０巷四十七號二樓與三樓間之樓
      梯下小儲藏室內查扣之爆裂物三枚，有其照片及搜索扣押証明筆錄、執行搜索
      報告可按，並據被告於警訊時自承不諱（見警卷第三、七、八、十二頁）。被
      告於偵查中亦稱「今（八十九）年一月五日在鳳山市○○路朋友住處製造爆裂
      物，我是趁莊右任不在家時，到他住處製造，以酒瓶三個，裝滿鞭炮（爆竹）
      、圖釘（大頭針），及引火線：：：製造」（見偵查卷第五頁）。經核所言與
      所查扣物件各情相符，均堪採信。
（二）三枚爆裂物外觀、大小與結構相同，均係以市售之玻璃酒瓶為容器，內裝鞭炮
      （爆竹）及大頭針，並接出數條併聯之爆引，利用點火方式引爆，經以點燃瓶
      外引線施以鑑定之結果，均發生爆炸，造成玻璃瓶爆裂，並造成瓶內裝填之大
      頭針在防爆筒內四射，均具破壞性與殺傷力，依其爆炸後之客觀事實評估其爆
      炸威力，均顯足以炸傷人體之皮肉層而具殺傷力，此有內政部警政署刑事警察
      局八十九年三月二十九日刑偵五字第三九七０八號爆裂物鑑驗通知書一份、八
      十九年六月十三日（八九）刑偵五字第七０八八四號函及所附鑑定紀錄與照片
      六張、八十九年十一月十五日（八九）刑偵五字第一八一三七八號函與所附照
      片六張在卷可稽（見偵查卷第九頁、原審卷第三二至三六頁、七二至七五頁）
      ，是被告所製造者顯係具有殺傷力之爆裂物無誤；而鞭炮（爆竹）具有瞬間爆
      炸之性質，以之與大頭針裝入酒瓶內加以引爆，足因鞭炮爆炸之動能致生酒瓶
      爆裂及併同大頭針向外飛射奔放之結果，對於相當週遭範圍內之人身或財產將
      生危害，此為稍具知識經驗之人所得以預見，被告辯稱被告製造上開物品時不
      知會產生破壞力與殺傷力及無製造爆裂物之之犯罪故意，惟於九十年五月八日
      本院調查時已直承其製造上揭爆裂物，旨在以點燃之方式嚇退他人，而鞭炮（
      爆竹）及大頭針置諸玻璃瓶內，點燃爆竹勢必造成玻璃瓶爆炸，玻璃瓶及瓶內
      之大頭針隨之四射，此為常人所能知；被告於原審辯護狀稱「聚合」「集合」
      行為不得視為製造行為，復謂被告不具製造之犯罪故意云云，然而爆裂物之製
      造並不以「化合物」（即不同物質合成之後改變原來之本質）為必要，所辯顯
      係卸責之詞，不足採信。此外，復有被告所製造之爆裂物三枚扣案可佐（已因
      實施鑑定而滅失）有照片可按，本件事證明確，被告犯行堪以認定，應依法論
      科。
三、按槍砲彈藥刀械管制條例既未就該條例第四條第一項第二款及第七條第一項所定
    之爆裂物另予立法解釋，自應與刑法第一百八十六條之爆裂物為相同解釋，認並
    不以改變其組成材料之性質為要件，若屬具爆炸性，可迅速散發熱能而產生破壞
    力之物質即足當之（參閱韓忠謨先生著刑法各論第一九一頁）。被告以鞭炮（爆
    竹）、大頭針裝入空酒瓶，並於瓶口留有引線以為引信，雖未改變個別材料之性
    質，然所聚合之物體已具殺傷力及破壞力，顯屬上開條例所稱之爆裂物，被告未
    經許可而製造之，核其所為，係犯槍砲彈藥刀械管制條例第七條第一項之未經許
    可製造爆裂物罪。被告製造三枚爆裂物之時間、場所密接，顯係基於接續意思為
    之，為接續犯，應論以單純一罪。被告於偵查審判中自白，並供述全部彈葯之去
    向，因而查獲，應依槍砲彈藥刀械管制條例第十八條第四項減輕其刑。
四、原審為科刑之判決，固非無見，惟（一）被告犯槍砲彈藥刀械管制條例之罪，於
    偵查審判中自白，並供述全部彈葯之去向，因而查獲，疏未依槍砲彈藥刀械管制
    條例第十八條第四項減輕其刑，自有未合。（二）且犯槍砲彈藥刀械管制條例第
    七條之罪，有槍砲彈藥刀械管制條例第十九條第一項之適用問題，原判決未諭知
    強制工作，卻未敘明其理由，亦有未合。（三）被告製造爆裂物，危險性非輕，
    原判決謂其犯罪之情狀顯可憫恕，依刑法第五十九條之規定減輕其刑，亦難謂當
    。被告上訴意旨仍執陳詞，否認犯罪，又指摘原判決量刑過重不當，固無足取，
    但原判決既有如上所述可議之處，即屬無可維持，應由本院撤銷改判，爰審酌被
    告犯罪之動機、目的、手段，其品性、生活狀況、年輕識淺、犯罪所生之損害，
    及犯罪後態度等一切情狀，量處如主文所示之刑。並就罰金部分諭知如易服勞役
    ，以參佰元即新台幣玖佰元折算壹日之折算標準，以資懲儆。扣案之爆裂物三枚
    雖屬違禁物，然均已經鑑定滅失，有前開內政部警政署刑事警察局函二份及所附
    照片十二張可參，不另為沒收之宣告。
五、又保安處分係對受處分人將來之危險性所為拘束其身體、自由等之處置，以達教
    化與治療之目的，為刑罰之補充制度。本諸法治國家保障人權之原理及刑法之保
    護作用，其法律規定之內容，應受比例原則之規範，使保安處分之宣告，與行為
    人所為行為之嚴重性、行為人所表現之危險性，及對於行為人未來行為之期待性
    相當。查修甲後之槍砲彈藥刀械管制條例第十九條第一項規定：「犯第七條、第
    八條、第十條、第十一條、第十二條第一項至第三項、第十三條第一項至第三項
    之罪，經判處有期徒刑者，應於刑之執行完畢或赦免後，令入勞動場所，強制工
    作，其期間為三年。」此項規定不問對行為人有無預防矯治其社會危險性之必要
    ，一律宣付強制工作三年，限制其中不具社會危險性之受處分人之身體、自由部
    分，其所採措施與所欲達成預防矯治之目的及所需程度，不合憲法第二十三條所
    定之比例原則。犯上開條例第十九條第一項所定之罪，不問對行為人有無預防矯
    治其社會危險性之必要，一律宣付強制工作三年之部分，業經司法院大法官會議
    釋字第四七一號解釋認為自公布之日起不予適用。犯該條例第十九條第一項所列
    舉之罪，依個案情節符合比例原則部分，固應適用該條例宣告保安處分；至不符
    合部分而應宣告保安處分者，則仍由法院斟酌刑法第九十條第一項規定之要件，
    依職權為之。則審酌被告應否令入勞動處所強制工作，自應由被告行為之嚴重性
    、所表現之危險性及對其未來行為之期待性等層面觀之。惟經本院審理結果，認
    上訴人所犯係槍砲彈藥刀械管制條例第七條第一項之罪，本應依同條例第十九條
    第一項規定，令入勞動場所強制工作三年，然其雖未經許可，製造爆裂物，然並
    未衍生其他案件，即被查獲，且自白犯罪，其經此次科刑教訓，當知所警惕，則
    依其所犯犯行之嚴重性、行為人所表現之危險性及對於行為人未來行為之期待性
    等綜合以觀，尚難認有預防矯治其社會危險性，而依槍砲彈藥刀械管制條例第十
    九條第一項宣告強制工作之必要，也難認其有犯罪之習慣或以犯罪為常業或因遊
    蕩或懶惰成習而犯罪，亦不符合刑法第九十條第一項規定之情形，爰不另為強制
    工作之宣告，併此敘明。
據上論斷，應依刑事訴訟法第三百六十九條第一項前段、第三百六十四條、第二百九
十九條第一項前段，槍砲彈藥刀械管制條例第七條第一項、第十八條第四項，刑法第
十一條、第四十二條第二項、罰金罰鍰提高標準條例第二條，判決如主文。
本案經檢察官鄭文貴到庭執行職務。
中    華    民    國      九十      年       五       月      二十三    日
                              臺灣高等法院高雄分院刑事第六庭
                                  審判長法官  王憲義
                                        法官  范惠瑩
                                        法官  陳啟造
右甲本證明與原本無異。
如不服本判決，應於判決送達後十日內向本院提出上訴狀，其未述理由者並應於提
出上訴狀後十日內向本院補提理由書（應附繕本)。
                                      書記官  劉金萍
中    華    民    國      九十      年       五       月      二十五    日
本件論罪科刑法條：
槍砲彈藥刀械管制條例第七條第一項
未經許可製造、販賣或運輸火砲、肩射武器、機關槍、衝鋒槍、卡柄槍或自動步槍、
普通步槍、馬槍、手槍或各類砲彈、炸彈、爆裂物者，處死刑、無期徒刑或七年以上
有期徒刑；處徒刑者，併科新臺幣三千萬元以下罰金。
                                                                        Ｑ


司法院資訊處製作；財團法人民間司法改革基金會備份。
